臺灣臺中地方法院刑事判決　　　　　 99年度中簡上字第798號
上　訴　人　臺灣臺中地方法院檢察署檢察官
上　訴　人
即　被　告　牛淑蕙　48歲民.
上列上訴人因妨害名譽案件，不服臺灣台中地方法院99年度中簡
字第2432號中華民國99年8 月23日第一審判決（聲請簡易判決處
刑案號：臺灣台中地方法院檢察署99年度偵字第16518 號），提
起上訴，本院判決如下：
    主    文
原判決撤銷。
牛淑蕙犯公然侮辱罪，處拘役參拾日，如易科罰金，以新臺幣壹
仟元折算壹日。
    犯罪事實
一、牛淑蕙係向陳有朋承租位於台中市○○區○○里○○路137
    號房屋之人，牛淑蕙與陳有朋有租屋糾紛，經本院台中簡易
    庭於民國（下同）98年9 月18日以98年度中簡字第1784號案
    件，調解牛淑蕙應於99年3 月19日前將承租之上開房屋全部
    遷讓返還陳有朋成立和解，惟屆期牛淑蕙未依和解筆錄履行
    ，陳有朋於99年3 月25日向本院民事執行處聲請強制執行，
    於99年5 月14日執行處人員至現場強制執行遷讓房屋時，牛
    淑蕙同意於99年5 月30日前自行搬遷完畢，但牛淑蕙對陳有
    朋仍心有不甘，於99年5 月27日上午11時許，陳有朋因鄰人
    反應上開房屋發出惡臭，而至台中市○○區○○里○ ○ 路
    137 號房屋欲先行清理現場垃圾時，牛淑蕙制止陳有朋先行
    清理現場物品之動作，兩人發生爭執，牛淑蕙即報警要求警
    員到場處理，台中市警察局第四分局春社派出所警員黃順孝
    、姚墩賓接獲勤務中心通報後趕至現場為兩人調解時，牛淑
    蕙即基於公然侮辱人之犯意，在台中市○○區○○里○○路
    137 號房屋前之馬路上公眾得共見共聞之場所，接續以「幹
    你娘雞巴」（台語）多次、「死老猴」（台語）多次、「不
    正人」（台語）、「下世下症」（台語）、「垃圾鬼」（台
    語）等足以貶損陳有朋名譽之言語以辱罵之方式侮辱陳有朋
    。
二、案經陳有朋訴由台中市警察局第四分局報請臺灣台中地方法
    院檢察署檢察官偵查起訴。
    理    由
一、有關證據能力部分：
    本件被告牛淑蕙（以下簡稱被告）對於本案證據能力部分均
    表示無意見（見本院99年10月26日準備程序筆錄），且查：
  (一)本件扣案之99年5 月27日現場錄音光碟（扣存於偵查卷之證
    物袋內），係屬機械性紀錄特徵，在錄音中並不存在人對現
    實情形的知覺、記憶，在表現時經常可能發生的錯誤（如知
    覺的不準確、記憶隨時間推移而發生的變化），故錄音當然
    是非供述證據，並無傳聞法則之適用。又上開錄音光碟經本
    院審判長諭知當庭勘驗現場錄音光碟，勘驗結果：「經當庭
    播放光碟，播放光碟錄音的秒數連續，現場有男聲、女聲，
    現場女聲有表示要求現場作筆錄，現場亦表明其東西是其所
    有，並有提到點交事宜，現場並有其他男聲與女聲對話，另
    有男聲在場安撫女聲，現場女聲有講到『幹你娘雞巴』（台
    語）多次及『死老猴』（台語）多次、『不正人』（台語）
    、『下世下症』（台語）、『垃圾鬼』（台語）等語」（見
    本院100年3月29日審判筆錄），自與本案犯罪事實具有關聯
    性，雖被告請求對該錄音光碟作聲紋比對，惟依本院勘驗該
    光碟之錄音內容可知，錄音中之男女係因房屋點交事宜發生
    爭執而衍生女聲以上開不雅言語辱罵對方，符合被告與告訴
    人陳有朋（以下簡稱告訴人）間之糾紛情節，且該錄音光碟
    係到場處理之警員黃順孝、姚墩賓依法執行勤務時現場蒐錄
    取得，並於偵查庭中庭呈檢察事務官而扣存在案，該錄音光
    碟之女聲應為被告本人無誤，並無另作聲紋比對之必要。上
    開現場錄音光碟並非執法人員違法取得，經查又無不得作為
    證據之事由，依法自得作為證據，而有證據能力。
  (二)按刑事訴訟法第159 條之5第2項所定：「當事人、代理人或
    辯護人於法院調查證據時，知有第159條第1項不得為證據之
    情形，而未於言詞辯論終結前聲明異議者，視為有前項之同
    意。」乃係基於證據資料愈豐富，愈有助於真實發現之理念
    ，酌採當事人進行主義之證據處分權原則，並強化言詞辯論
    主義，透過當事人等到庭所為之法庭活動，在使訴訟程序順
    暢進行之要求下，承認傳聞證據於一定條件內，得具證據適
    格。此種「擬制同意」，因與同條第1 項之明示同意有別，
    實務上常見當事人等係以「無異議」或「沒有意見」表示之
    ，斯時倘該證據資料之性質，已經辯護人閱卷而知悉，或自
    起訴書、原審判決書之記載而了解，或偵、審中經檢察官、
    審判長、受命法官、受託法官告知，或被告逕為認罪答辯或
    有類似之作為、情況，即可認該相關人員於調查證據之時，
    知情而合於擬制同意之要件（最高法院96年度台上字第4174
    號判決意旨參見）。經查，告訴人於警詢中之指訴、證人姚
    敦賓、黃順孝於偵查中之證述，其性質屬於被告以外之人於
    審判外的陳述，而為傳聞證據，且查無符合刑事訴訟 法 第
    159條之1至之4等前4條之情形者，原雖無證據能力，然此部
    分供述證據內容，業經本法於審理時予以提示並告以要旨，
    且經被告表示意見。被告於審理時已知上述供述證據乃屬傳
    聞證據，且被告於本院行準備程序時未對此部分之證據表示
    意見，本院審酌上開證據資料製作時之情況，或因距離案發
    時間較近；或因較無人情施壓或干擾，且亦無違法、不當取
    供之情形存在及證明力明顯過低之瑕疵，亦認為以之作為證
    據應屬適當，揆諸前開規定，爰依刑事訴訟法第159條之5規
    定，認為以之作為本案之證據亦屬適當，自均有證據能力。
  (三)按被告之自白，非出於強暴、脅迫、利誘、詐欺、疲勞訊問
    、違法羈押或其他不正之方法，且與事實相符者，得為證據
    ，刑事訴訟法第156條第1項定有明文。本件被告於偵查中及
    本院行準備程序時所為之自白（包括部分自白），被告亦未
    提出其他可供證明被告於偵查中及本院準備程序時所為之自
    白（包括部分自白），究有如何之遭受「強暴、脅迫、利誘
    、詐欺、疲勞訊問、違法羈押或其他不正之方法」始為自白
    之證據，以供本院得以即時調查審認，並參酌上開所述證據
    部分之證據等，均足認被告於偵查中及本院準備程序時所為
    之自白（包括部分自白），其與事實相符者，依法自得為證
    據。
  (四)本案卷內所附之行政院衛生署台中醫院99年11月29日函文檢
    附被告相關病歷資料等文書，固屬被告以外之人於審判外之
    書面陳述，惟被告迄至本院言詞辯論終結前並未聲明異議，
    復經本院審酌前開書面陳述作成時之情況，乃醫院醫師本於
    專業知識所作成，復具有相當之中立性，又查無其他顯有不
    可信之情況，且對本案被告行為時精神狀態之待證事項具有
    相當關聯性，依刑事訴訟法第159條之4之規定，認應有證據
    能力。
  (五)按法院或檢察官依刑事訴訟法第208 條規定囑託醫院、學校
    或其他相當之機關、團體為鑑定時，祇須其以言詞或書面提
    出之鑑定報告，符合刑事訴訟法第206條第1項、第208 條所
    規定之形式要件，即具有證據能力，此即屬於刑事訴訟法第
    159條第1項所稱「法律有規定」之特別情形（最高法院96年
    度台上字第6842號判決要旨參照）。本件行政院衛生署草屯
    療養院對被告施以身體及神經學檢查、心理測驗、精神狀態
    檢查及綜合評估後所作之刑事鑑定報告書，為實施鑑定之人
    員依專業知識經驗陳述其判斷意見，自屬刑事訴訟法第159
    條第1 項所指例外情形，且有鑑定醫師何儀峰之結文，合於
    刑事訴訟法第206 條第1項、第208條所規定之形式要件，自
    有證據能力。
二、認定犯罪事實之證據與理由：
  (一)訊據被告固坦承有於上開時、地與告訴人就房屋點交搬遷事
    宜發生爭執，惟矢口否認有何公然侮辱犯行，辯稱：當時尚
    有其他人在現場，錄音光碟中的辱罵言語不是出自於伊，並
    以伊患有中度精神障礙應送行政院衛生署草屯療養院作精神
    鑑定云云。惟查：
    被告於99年5 月27日上午11時許與告訴人在台中市○○區
      ○○里○○路137 號房屋前就房屋點交搬遷事宜發生爭執
      等情，業據告訴人於警詢時指訴綦詳（見警卷第8 頁），
      並有證人即警員姚敦賓、黃順孝於偵查中之證述：「（問
      ：當天你們為何至建功路137 號？）接獲勤務中心通報到
      達處理，應該是租屋糾紛。（問：當天被告有無辱罵告訴
      人？）有（庭呈光碟片）。（問：何地辱罵？）就是在建
      功路137 號前的馬路上。（問：辱罵內容？）罵『幹你娘
      老雞巴』…『垃圾鬼』等不堪入耳的話。（問：何人報案
      ？）牛淑蕙報案的。」等語（見偵卷第19、20頁）。又扣
      案之現場錄音光碟，經本院審理時當庭勘驗現場錄音光碟
      ，勘驗結果：「經當庭播放光碟，播放光碟錄音的秒數連
      續，現場有男聲、女聲，現場女聲有表示要求現場作筆錄
      ，現場亦表明其東西是其所有，並有提到點交事宜，現場
      並有其他男聲與女聲對話，另有男聲在場安撫女聲，現場
      女聲有講到『幹你娘雞巴』（台語）多次及『死老猴』（
      台語）多次、『不正人』（台語）、『下世下症』（台語
      ）、『垃圾鬼』（台語）等語」（見本院100年3月29日審
      判筆錄），足認被告確有於99年5 月27日上午時11許，在
      台中市○○區○○里○○路137 號房屋前之馬路上，接續
      以「幹你娘雞巴」（台語）多次、「死老猴」（台語）多
      次、「不正人」（台語）、「下世下症」（台語）、「垃
      圾鬼」（台語）之言詞辱罵告訴人。
    另按「刑事訴訟法第156條第2項規定，被告雖經自白，仍
      應調查其他必要之證據，以察其是否與事實相符。立法目
      的乃欲以補強證據擔保自白之真實性；亦即以補強證據之
      存在，藉之限制自白在證據上之價值。而所謂補強證據，
      則指除該自白本身外，其他足資以證明自白之犯罪事實確
      具有相當程度真實性之證據而言。雖其所補強者，非以事
      實之全部為必要，但亦須因補強證據與自白之相互利用，
      而足使犯罪事實獲得確信者，始足當之。」（最高法院74
      年台覆字第10號判例著有明文）。查，被告曾於偵查中檢
      察事務官訊問時自白認罪（見偵卷第20頁），亦於本院行
      準備程序時自白認罪（見本院卷第42頁背面），上開自白
      在本件訴訟上已經本院認定有證據能力，而上述犯罪事實
      業有告訴人之指訴、證人姚敦賓、黃順孝之證述及現場錄
      音光碟等補強證據，已足資擔保被告於所為之上開任意性
      自白具有相當程度之真實性，而得使本院確信被告前述自
      白之犯罪事實確屬真實，從而依刑事訴訟法第156條第2項
      「被告之自白，不得作為有罪判決之唯一證據，仍應調查
      其他必要之證據，以察其是否與事實相符。」規定，本院
      自得依被告前述自白及各該補強證據認定被告確有為前述
      犯行。
  (二)關於被告行為當時之精神狀況部分：
    按修正前刑法第19條規定：「心神喪失人之行為，不罰。
      精神耗弱人之行為，得減輕其刑。」修正後刑法第19條規
      定：「行為時因精神障礙或其他心智缺陷，致不能辨識其
      行為違法或欠缺依其辨識而行為之能力者，不罰。行為時
      因前項之原因，致其辨識行為違法或依其辨識而行為之能
      力，顯著減低者，得減輕其刑。前二項規定，於因故意或
      過失自行招致者，不適用之。」參諸該條立法理由所示，
      修正刑法第19條第1項、第2項分別將原「心神喪失」或「
      精神耗弱」之用語，依生理學與心理學混合之立法方式，
      明確界定其精神障礙或其他心智缺陷之判斷標準。而關於
      責任能力之內涵，依當前刑法理論，咸認包含行為人辨識
      其行為違法之能力，以及依其辨識而行為之能力。至責任
      能力有無之判斷標準，多認以生理學及心理學之混合立法
      體例為優。易言之，區分其生理原因與心理結果二者，則
      就生理原因部分，實務即可依醫學專家之鑑定結果為據，
      而由法官就心理結果部分，判斷行為人於行為時，究屬無
      責任能力或限制責任能力與否。在生理原因部分，以有無
      精神障礙或其他心智缺陷為準；在心理結果部分，則以行
      為人之辨識其行為違法，或依其辨識而行為之能力，是否
      屬不能、欠缺或顯著減低為斷，故有為現行刑法第19條之
      修正。是依現行刑法第19條關於行為人在精神狀況下責任
      能力之判斷標準，在於行為人有無不能辨識其行為違法之
      能力，或其辨識之能力有無顯著減低之情形。
    按「刑事訴訟法之鑑定，乃使有特別知識或經驗者，在訴
      訟程序上，就某事項陳述或報告其判斷之意見，藉以補充
      法院之知識，協助法院判斷事實之真偽，屬證據資料之一
      種；因鑑定僅具補充法院認識能力之機能，鑑定意見能否
      採取，屬證據證明力問題，賦予法院自由判斷之權，故鑑
      定結果，對法院而言，並無必須接受之拘束力，對於涉及
      專業事項之鑑定意見，法院除須經直接言詞的調查證據程
      序，調查鑑定意見之適格性及可信度外，仍應綜合卷內全
      部資料予以判斷，且應於判決理由說明得心證之理由，否
      則自有理由不備之違法。復按刑法之所謂精神耗弱，係指
      行為時之精神，對於外界事務之判斷力較之普通人之平均
      程度顯然減退者而言；犯罪行為人於行為時之精神狀態，
      固屬精神醫學之專門領域，非經專精於精神醫學之人或機
      構診察鑑定，不易判斷，但『精神耗弱』係法律用語，屬
      於行為有責性之判斷範圍，非屬精神醫學判斷，而係屬於
      法律判斷，應由法院於不違背經驗法則及論理法則原則下
      ，依職權判斷，不得視為一種單純之醫學或心理學上概念
      ，進而以此概念代替法院之判斷，尤以實務上，自認精神
      狀態有異之被告，往往為逃避刑責而主張其於行為時，精
      神狀態係處於精神耗弱，甚至心神喪失之程度，法院將其
      送精神醫療機關鑑定時，又常偽裝，以求鑑定結果能符合
      行為不罰或得減輕其刑之要件，因此，法院不得專憑醫學
      鑑定報告，作為判決之唯一證據，而應就全部卷證資料，
      踐行調查程序及參酌被告之犯案過程，資以判斷行為人於
      行為時之精神狀態，以定其責任能力。」（最高法院94年
      度台上字第2074號判決意旨可資參照）。
    查被告為本件行為前，固曾自91年起至行政院衛生署台中
      醫院就診數次，經診斷為雙相情感性精神病，並領有中度
      精障手冊（此有該院99年11月29日函文檢附相關病歷資料
      在卷可證），惟被告係因與告訴人因房屋遷讓糾紛受此刺
      激才為本件犯行，且依被告在錄音光碟內容中爭執過程，
      反應直接言詞激烈，但對應話語皆有針對現場情況作回應
      ，可見被告行為當時之辨識能力，並無異於常人之處，對
      於現場爭執經過均能正確、清楚陳述，顯見被告在為本件
      犯行前後，其心理方面並無不能辨識其行為違法之能力或
      其辨識之能力有顯著減低之情形。又經本院就被告行為當
      時之精神狀況，經本院安排被告前往行政院衛生署草屯療
      養院鑑定結果，該院對被告施以身體檢查、精神狀態檢查
      及心理評估後，結論：「於鑑定期間未觀察到牛女有精神
      症狀，牛女有雙相情感疾患病史，曾有憂鬱情緒和疑似躁
      症發作之經驗，但上述症狀和本次犯行似無直接關聯牛女
      可清楚說明犯行時之時序，也清楚自己行為，未觀察到牛
      女對於外界事務之知覺理會與判斷作用，以及自由決定意
      思之能力，有重大缺損。故本院推估在犯行當時，牛女對
      外界事務之知覺理會與判斷作用，以及自由決定意思之能
      力，應未較普通人之平均程度顯然減退，鑑定認為牛女犯
      行當時未因精神障礙或其他心智缺陷，致其辨識行為違法
      或依其辨識而行為之能力顯著減低。」，此有該院100年2
      月24日函文檢附精神鑑定報告書在卷可稽（本院卷第60至
      62頁）。綜此，顯見被告雖為雙相情感疾患者，惟被告行
      為當時並未達到「因其精神障礙而導致不能辨識其行為違
      法，或依其辨識而為行為之能力喪失或顯著減低」之程度
      。
  (三)又「雞巴」（指男性生殖器）、「幹你娘」（台語）係低俗
    、不雅侮辱人之言詞，為眾人所知，而「死老猴」「垃圾」
    「下世下症」「不正人」（台語）係指無用之廢物、低賤之
    人品，故以前開言詞罵人，均使人難堪而產生受辱感覺，為
    足以貶損他人名譽之侮辱言詞無疑，被告以前開言詞在馬路
    上辱罵告訴人，其有公然侮辱告訴人之犯意及行為，要無疑
    義，被告前開辯解，核係事後圖卸刑責、避重就輕之詞，均
    不足採信，本件事證已臻明確，被告犯行洵堪認定，應依法
    予以論科。
三、論罪科刑：
  (一)核被告所為係犯刑法第309條第1項之公然侮辱罪。被告先後
    以「幹你娘雞巴」（台語）多次、「死老猴」（台語）多次
    、「不正人」（台語）、「下世下症」（台語）、「垃圾鬼
    」（台語）等言詞接續辱罵告訴人，時間密不可分，犯意單
    一，侵害之法益相同，為接續犯，僅成立單純一罪。惟臺灣
    臺中地方法院檢察署檢察官聲請簡易判決處刑書僅就被告以
    「幹你娘雞巴」（台語）、「垃圾鬼」（台語）等言詞辱罵
    告訴人為論述，就本院認定被告尚有以「死老猴」（台語）
    、「不正人」（台語）、「下世下症」（台語）等言詞接續
    辱罵告訴人部分未及論述，該部分既與本案係屬於接續犯之
    裁判上一罪關係，依起訴不可分原則，應為本案起訴效力所
    及，本院自得併予審理，附此敘明。
  (二)原審以被告罪證明確，因以論罪科刑，量處拘役15日，固非
    無見。惟查，被告僅因告訴人於原本同意最後搬遷期限前至
    點交現場清理物品，認為告訴人故意找碴，以「幹你娘雞巴
    」（台語）多次、「死老猴」（台語）多次、「不正人」（
    台語）、「下世下症」（台語）、「垃圾鬼」（台語）等低
    俗不堪、難以入耳之言詞接續辱罵告訴人達五分鐘之久，嚴
    重貶損告訴人之名譽，傷害告訴人之尊嚴，復未與告訴人和
    解，又原審未及審酌本院併予審理一罪關係之犯罪事實，僅
    量處拘役15日，稍嫌輕縱，公訴人循告訴人聲請上訴意旨，
    指摘原審量刑過輕，公訴人執此理由上訴，為有理由。被告
    上訴猶執陳詞否認犯罪，惟被告本件犯行事證明確，業如前
    述，被告所辯顯係卸責之詞，被告上訴為無理由。惟原審判
    決量刑之參考依據既已變更，自應由本院將原判決撤銷改判
    ，另為適當之判決。
  (三)爰審酌本件被告之智識程度係高中畢業以上之學歷，家庭經
    濟狀況為小康（參見被告警詢調查筆錄受詢問人欄之記載）
    ；被告前有誣告、偽造文書、侵占、違反電信法、毀損、妨
    害自由、竊盜、放火燒燬建物及住宅等前科（參見台灣高等
    法院被告前案紀錄表），可見被告平日素行尚非屬良好；被
    告行為時雖未達「因其精神障礙而導致不能辨識其行為違法
    ，或依其辨識而為行為之能力喪失或顯著減低」之程度，但
    平日有雙相情感性精神症狀，個人情緒不易掌控，被告與告
    訴人有租屋糾紛之利害衝突，爭執過程中受到刺激，即以低
    俗不堪、難以入耳之言詞接續辱罵告訴人，其犯罪動機、目
    的及手段實值非難，迄今尚未與告訴人和解，賠償告訴人損
    失，取得告訴人之諒解，被告犯後於偵訊及本院行準備程序
    時尚能坦承部分犯行，及其於本院審理時未表達悔悟之意等
    一切情狀，量處如主文第二項所示之刑，並諭知如易科罰金
    之折算標準，以資懲儆。
據上論斷，應依刑事訴訟法第369條第1項前段、第364條、第299
條第1項前段，刑法309條第1項、第41條第1項前段，刑法施行法
第1條之1第1項、第2項前段，判決如主文。
本案經檢察官戚瑛瑛到庭執行職務。
中    華    民    國   100    年    4     月    12    日
              刑事第一庭  審判長法官  許旭聖
                                法官  許金樹
                                法官  廖穗蓁
上列正本證明與原本無異。
本件不得上訴。
                              書記官  司立文
中    華    民    國   100    年    4     月    12    日
中華民國刑法第309條
（公然侮辱罪）
公然侮辱人者，處拘役或3百元以下罰金。
以強暴犯前項之罪者，處1年以下有期徒刑、拘役或5百元以下罰
金。